臺灣臺中地方法院民事判決　96年度簡上字第152號
上　訴　人　乙○○
被上訴人　　甲○○
當事人間請求確認本票債權不存在事件，上訴人對於中華民國9
6年4月3日本院台中簡易庭96年度中簡字第2311號第一審判決提
起上訴，本院判決如下：
    主    文
原判決廢棄，發回本院台中簡易庭。
    事    實
一、按第一審之訴訟程序有重大之瑕疵者，第二審法院得廢棄原
    判決，而將該事件發回原法院。但以因維持審級制度認為必
    要時為限。又上開判決得不經言詞辯論為之，民事訴訟法第
    451條第1項、第453條分別定有明文。此項規定，依同法第4
    36條之1第3項規定，於簡易訴訟程序事件之第二審上訴程序
    準用之。
二、上訴人主張：被上訴人持有上訴人簽發如附表所示之本票6
    紙（下稱系爭本票），並向本院聲請本票裁定，經本院96
    年度票字第4701號民事裁定准許強制執行，惟系爭本票已罹
    於3年時效，且系爭本票有權利質權之性質，其基礎原因事
    實債權不存在，自應失所附麗，本票債權即不存在，為此提
    起確認本票債權不存在之訴，原審判決僅對上訴人於原審所
    提出之時效抗辯，不經言詞辯論逕以判決駁回，然未就上訴
    人主張兩造間就附表所示本票並無債權債務關係予以審理，
    且上訴人迄今未見到系爭本票，無從得知系爭本票是否真正
    ？是否為變造或偽造？請求發回原審法院審理等語。
三、原審判決以：上訴人主張系爭本票已罹於3年時效，惟時效
    消滅制度於我國立法例係採抗辯權發生主義，亦即，時效期
    間經過後，債權及物權本身不消滅，即原有之法律關係並不
    因而消滅，其請求權本身亦不歸於消滅，僅賦予債務人拒絕
    履行之抗辯權而已。如本票債權人已聲請法院裁定准予強制
    執行，亦應待至強制執行程序中，債務人僅得依強制執行法
    第14條之規定，提起異議之訴，方為合理，不得遽行提起確
    認本票債權不存在之訴。系爭本票債權縱罹於時效，其本票
    債權並不因時效消滅而消滅，故上訴人以時效消滅為由，提
    起確認本票債權不存在之訴，在法律上顯無理由，不經言詞
    辯論，逕以判決駁回等語。
四、經查：上訴人於原審之主張內容，除系爭本票已罹於時效外
    ，尚主張系爭本票之基礎原因事實不存在，雖上訴人並未具
    體陳明其所謂系爭本票原因事實不存在之理由，究竟係因本
    票債權罹於時效而不存在，抑或有其他理由，依民事訴訟法
    第199條第2項規定，原審自應行使闡明權，讓上訴人具體陳
    述或主張，原審疏未依法行使闡明權，逕認系爭本票罹於時
    效後本票債權仍不消滅，以上訴人之請求顯無理由而判決駁
    回，其訴訟程序自屬有重大之瑕疵，基此所為之判決，亦屬
    違背法令，而上訴人復不同０由第二審法院就該事件自為實
    體之裁判，為維持審級制度，自有將本事件發回原審法院即
    本院台中簡易庭更為裁判之必要，爰依前揭法律規定，不經
    言詞辯論，將原判決廢棄，發回原審法院即本院台中簡易庭
    重行審理。
五、據上論結，本件上訴為有理由，依民事訴訟法第436條之1第
    3項、第451條第1項、第453條，判決如主文。
中　　華　　民　　國　　96　　年　　7 　　月　　31　　日
                  民事第一庭  審判長法  官　張瑞蘭
                                    法  官　陳文爵
                                    法  官　陳毓秀
上正本證明與原本無異。
本判決不得上訴。
中　　華　　民　　國　　96　　年　　7 　　月　　31　　日
                                    書記官　楊賀傑
附表：
┌──┬─────┬──────┬─────┬────┐
│編號│ 票面金額 │   發票日   │  到期日  │票據號碼│
│    │（新臺幣）│ （民  國） │（民  國）│        │
├──┼─────┼──────┼─────┼────┤
│一  │30,000元  │  85.8.5    │ 85.09.30 │00000000│
├──┼─────┼──────┼─────┼────┤
│二  │30,000元  │  85.8.5    │ 85.10.31 │00000000│
├──┼─────┼──────┼─────┼────┤
│三  │30,000元  │  85.8.5    │ 85.11.30 │00000000│
├──┼─────┼──────┼─────┼────┤
│四  │30,000元  │  85.8.5    │ 85.12.31 │00000000│
├──┼─────┼──────┼─────┼────┤
│五  │30,000元  │  85.8.5    │ 86.1.31  │00000000│
├──┼─────┼──────┼─────┼────┤
│六  │20,000元  │  85.8.5    │ 86. 2.28 │00000000│
└──┴─────┴──────┴─────┴────┘
